【裁判字號】    97,基簡,982
【裁判日期】    980310
【裁判案由】    撤銷買賣行為等
【裁判全文】
臺灣基隆地方法院民事判決             97年度基簡字第982號
原      告  聯邦商業銀行股份有限公司
法定代理人  甲○○
訴訟代理人  竇姿淇
            丙○○
            乙○○
被      告  己○○
            戊○○
共      同
訴訟代理人  丁○○○
上列當事人間請求撤銷買賣行為等事件，本院於中華民國98 年3
月4日言詞辯論終結，判決如下：
    主  文
原告之訴駁回。
訴訟費用新臺幣壹仟參佰參拾元由原告負擔。
    事實及理由
一、原告起訴主張：
  (一)被告己○○於民國92年1月9日向原告請領卡號為0000000000
    000000號及0000000000000000號之信用卡使用，並約定被告
    己○○得持卡至特約商店刷卡消費，惟應按期給付各項帳款
    ，或以循環信用方式繳付最低應繳金額，逾期未為給付時，
    則喪失期限利益，並應給付按年息19.71％ 計算之利息，詎
    被告己○○自96 年7月17日起至今尚積欠原告有本金新臺幣
    （下同）124,893元及利息。
  (二)詎料被告己○○為逃避強制執行，竟於94 年7月28日將坐落
    基隆市○○區○○段第1017號土地 (應有部分100000分之10
    4)，暨其上第1679建號建物即門牌號碼基隆市○○區○○路
    55 巷50號2樓之1房屋 (所有權全部)等不動產（下稱系爭不
    動產），移轉登記予其胞姐即被告戊○○。
  (三)依遺產及贈與稅法第5 條第1項第6款之規定：二親等以內親
    屬間財產之買賣，視為贈與，但能提出已支付價款之確實證
    明，且該已支付之價款非由出賣人貸與或提供擔保向他人借
    得者，不在此限。被告己○○與戊○○間為二親等旁系血親
    ，應類推適用上開規定，倘若未能舉證渠等之交易為買賣，
    則應論以贈與。
  (四)被告己○○將系爭不動產贈與及移轉登記予被告戊○○之無
    償行為，有害及原告前揭信用卡債權，原告自得聲請法院撤
    銷之，並命受益人即被告戊○○回復原狀。
  (五)對被告抗辯之陳述：
  1.被告己○○於95年5月8日與全體無擔保債權銀行所簽訂之債
    務協商協議書第3 條約定：本人如對任一債權銀行未依本協
    議書清償，本協議書除第6 條有關保證人之約定外，其餘約
    定視同無效，未到期部分視同全部到期，除不得再依協商機
    制申請協商外，各債務並回復依各債權銀行原契約約定辦理
    。被告己○○於96 年7月17日未依約繳款而毀諾協商，故依
    信用卡約定條款第10條，其所積欠本金為124,893元無誤。
  2.被告己○○自93年起向被告戊○○借款，可知被告戊○○於
    94 年7月28日系爭不動產移轉登記時，知悉被告己○○債信
    不良情事。
  3.被告戊○○未借款予被告己○○，且其僅繳交房屋貸款141,
    850元，卻得買受原告所估計價值將近2,000,000元之系爭不
    動產，可知價金與客觀價值顯不相當，應可推認被告二人明
    知有損害原告之債權。
  (六)聲明：被告就系爭不動產於94年7月1日所為買賣行為及於
    94 年7月28日所為移轉所有權之行為，應予撤銷。被告戊
    ○○應將系爭不動產經基隆市信義地政事務所於94 年7月28
    日收件登記字號94年基信字第054150號所為登記原因買賣之
    所有權登記塗銷。
二、被告二人均辯稱：
  (一)被告己○○於95年5月8日與全體無擔保債權銀行簽訂債務協
    商協議書，依還款計畫書，被告己○○僅須償還原告145,25
    2元，每月繳納2,062元，後來被告己○○已償還14期之金額
    共28,868元，從而現僅積欠原告116,384元。
  (二)被告己○○自93年起每月向被告戊○○借款30,000元許，然
    均未清償，至94年6、7月止，共積欠320,000 元，故被告己
    ○○將尚有1,500,000 元房屋貸款未清償之系爭不動產，以
    價金1,800,000元出賣及登記予被告戊○○，而其中300,000
    元價金與借款抵銷，至其餘1,500,000 元則約定由被告戊○
    ○繳納剩餘之房貸，每月約負擔9,357 元，作為剩餘價金之
    支付，至今被告戊○○已支付336,852 元，也因此被告己○
    ○有能力繼續清償積欠原告之信用卡債務至96 年6月間，亦
    即被告己○○從未意圖逃避積欠原告之債務，更非為侵害原
    告債權而移轉登記系爭不動產予被告戊○○。
  (三)被告己○○在臺中擔任臨時工，領有薪水，原告尚得就薪水
    債權聲請強制執行，亦即被告己○○將系爭不動產移轉登記
    予被告戊○○之法律行為，並未害及原告之債權。
  (四)被告己○○係於94 年7月28日將系爭不動產移轉登記予被告
    戊○○，而原告則遲至97 年9月15日始提起本件訴訟，顯然
    逾越除斥期間。
  (五)聲明：原告之訴駁回。
三、經查，原告自96 年7月17日起至今，對被告己○○尚有信用
    卡本金124,893元及利息之債權，而被告己○○於94年7月28
    日將系爭不動產移轉登記予被告戊○○等事實，有原告所提
    出信用卡申請書、信用卡約定條款、消費歷史帳單、土地登
    記謄本及建物登記謄本等影本附卷可稽，應堪信為真實。至
    被告己○○稱依還款計畫書，其現僅積欠原告116,384 元乙
    節，依被告己○○與全體無擔保債權銀行所簽訂之債務協商
    協議書第3 條約定：本人如對任一債權銀行未依本協議書清
    償，本協議書除第6 條有關保證人之約定外，其餘約定視同
    無效，未到期部分視同全部到期，除不得再依協商機制申請
    協商外，各債務並回復依各債權銀行原契約約定辦理。可知
    ，被告己○○既於96 年7月17日未依債務協商協議書繳款，
    有原告所提出之消費歷史帳單影本為證，則依上開約款，債
    務協商協議書約定視同無效，原告與被告己○○間之債權債
    務關係回復照信用卡約定條款辦理，從而被告己○○積欠原
    告之債務應為本金124,893元及利息無誤。
四、兩造爭點：被告己○○與戊○○間就系爭不動產之移轉登
    記為有償行為或無償行為；被告二人於行為時是否明知移
    轉登記系爭不動產有損害於原告之權利；本件是否有民法
    第245條除斥期間規定之適用。爰析述得心證之理由如下。
五、按債務人所為之無償行為，有害及債權者，債權人得聲請法
    院撤銷之；債務人所為之有償行為，於行為時明知有損害於
    債權人之權利者，以受益人於受益時亦知其情事者為限，債
    權人得聲請法院撤銷之；債權人依第1項或第2項之規定聲請
    法院撤銷時，得並聲請命受益人回復原狀；前條撤銷權，自
    債權人知有撤銷原因時起，一年間不行使，或自行為時起，
    經過十年而消滅，民法第244條第1項、第2項、第4項前段及
    第245 條分別定有明文。可知，債權人撤銷債務人與受益人
    間所為之法律行為，須具備下列要件：須債務人曾為有償
    或無償之法律行為。須債務人之行為以財產為標的。須
    債務人之行為有害及債權。債務人與受益人間所為之法律
    行為係有償行為時，限於渠等於行為時明知有損害於債權人
    之權利。債權人行使撤銷權未逾越除斥期間。經查：
  (一)有關被告己○○與戊○○間就系爭不動產之移轉登記為有償
    行為或無償行為部分：
  1.被告戊○○自93年起借款予被告己○○，至94年6、7月止共
    借貸320,000 元，然被告己○○無法清償，是以其將透過法
    拍方式以1,650,000元價金所得標、設定有最高限額1,800,0
    00元之房屋貸款抵押權，且尚有1,500,000 元房貸未繳納之
    系爭不動產，以價金1,800,000 元出賣予被告戊○○，其中
    300,000 元價金與借款抵銷，至其餘房貸則約定由被告戊○
    ○繳納，作為剩餘價金之支付，而被告戊○○至今業已支付
    房貸債權人國泰人壽保險股份有限公司約292,004 元等情，
    有被告所提出系爭不動產買賣契約書、代標法拍屋收據、土
    地登記謄本、建物登記謄本及被告戊○○存款存摺帳戶資料
    、交易明細查詢等影本為證，應堪信為真實。又被告己○○
    與戊○○間移轉系爭不動產之登記原因為買賣，亦有上開土
    地登記謄本及建物登記謄本等影本附卷可查，參酌土地法第
    43條依法登記有絕對效力之規定，足徵被告己○○與戊○○
    間就系爭不動產之移轉登記係為有償行為。至原告所提出其
    自行製作之不動產價值預估單，其內所載之系爭不動產價值
    ，相形於代標法拍屋收據所載之系爭不動產價值及土地登記
    謄本、建物登記謄本所載之抵押權最高限額，後二者顯然較
    為客觀，是以原告主張系爭不動產價值將近2,000,000 元，
    被告間買賣之價金與客觀價值顯不相當云云，並不足採。
  2.按遺產及贈與稅法第5條第1項第6 款規定所謂以贈與論，係
    政府課稅上之行政措施，不能因此遽謂親屬間財產之買賣，
    於私法上亦應認其屬於贈與性質（最高法院80年度台上字第
    98號判決意旨可資參照）。準此，前揭遺產及贈與稅法之規
    定不過係國家課稅時基於稅賦考量，用以計算二親等內親屬
    間因買賣行為應徵稅額之標準，與民法上當事人間實際成立
    之私法契約性質之認定無涉，況若類推適用該規定而任令債
    權人聲請法院撤銷債務人與第三人間之買賣，恐有違交易安
    全，不能據此規定謂二親等內親屬間必無成立民法買賣契約
    之可能，從而，原告主張被告二人間為二親等以內親屬，渠
    等間買賣應以贈與論，顯見被告己○○以系爭不動產所有權
    無償登記予被告戊○○，原告自得依民法第244條第1項規定
    請求撤銷云云，難認有理由。
  3.按當事人主張有利於己之事實者，就其事實有舉證之責任，
    民事訴訟法第277條前段定有明文，又主張行使民法第244條
    撤銷權之債權人，應就債務人所為係有償行為或無償行為之
    客觀要件，負舉證責任（最高法院91年度台上字第2406號判
    決意旨可資參照）。準此，被告己○○與戊○○間就系爭不
    動產之移轉登記究係有償行為或無償行為，原告與被告間既
    有爭執，則應由行使撤銷權之原告負舉證責任。原告就被告
    己○○與戊○○間移轉登記系爭不動產之行為係屬無償乙節
    ，未能負起舉證責任，反之，被告提出相關證據，足以證明
    系爭不動產之移轉為有償行為，均業如上述，從而，揆諸上
    開最高法院判決意旨，應認本件系爭不動產之移轉登記為有
    償行為。
  (二)有關被告二人於行為時是否明知移轉登記系爭不動產有損害
    於原告之權利部分：
  1.被告二人間移轉登記系爭不動產之時間係94年7月28 日，而
    被告己○○於96年7月17 日以前均有陸續清償積欠原告之信
    用卡消費款，直至96年7月17 日始未能繳款，有土地登記謄
    本、建物登記謄本及消費歷史帳單等影本在卷可核。可知，
    兩者時間差距前後有2 年，不可謂不久，從而，難論被告二
    人將系爭不動產移轉登記時，明知2 年後該行為會造成原告
    對被告己○○之債權有受償困難情事，亦即被告二人於行為
    時並非明知移轉登記系爭不動產有損害於原告之債權，堪予
    認定。
  2.民法第244條第2項所規定之有償行為，除在客觀上須為債務
    人之行為有害於債權外，在主觀上尚須債務人明知有害於債
    權人之權利，且受益人於受益時，亦知有損害之事實為要件
    ，此明知之事實，對債權人有利，應由主張其事實存在之債
    權人負舉證責任（最高法院92年度台再字第45號判決意旨可
    資參照）。在現今之工商社會中，親屬間對於彼此之財務狀
    況，並不當然知悉明瞭，又借貸之債務人非當然均有財產不
    能或難以清償債務之情事，是以被告戊○○既已否認明知移
    轉登記系爭不動產有損害於原告之權利，而原告復未舉證證
    被告戊○○之惡意，故其僅以被告戊○○有借款予被告己○
    ○乙節，即推論被告戊○○行為時為明知該法律行為有害於
    原告之債權云云，即不足取。
  (三)有關本件是否有民法第245條除斥期間規定之適用部分：
    被告己○○與戊○○間就系爭不動產之移轉登記為有償行為
    ，而被告二人於行為時均非明知該行為有損害於原告之權利
    ，業如上述，職是，原告之主張與民法第244 條第1項、第2
    項及第4 項等規定並不相符，亦即原告撤銷權可言，從而，
    即無民法第245 條除斥期間規定適用與否之問題，本院即不
    予審酌，附此敘明。
  (四)綜上所陳，原告依民法第244 條第1項、第2項之規定，提起
    本件訴訟，請求撤銷上開買賣之債權行為及移轉所有權之物
    權行為，並請被告戊○○應塗銷系爭房地所有權移轉登記，
    均屬無據，應予駁回。
六、本件事實已臻明確，兩造其餘攻擊防禦方法及證據經予審酌
    ，於訴訟判決結果不生影響，爰不再逐一論述。
七、據上論結，本件原告之訴為無理由，依民事訴訟法第78條，
    判決如主文。
中    華    民    國    98    年    3     月    10    日
                  民事庭法  官  蔡聰明
以上正本係照原本作成。
對於本件判決如有不服，應於收受送達後20日內向本院提出上訴
書狀，上訴於本院合議庭，並按他造當事人之人數附具繕本。
中    華    民    國    98    年    3     月    10    日
                        書記官  林蔚菁


司法院資訊處製作；財團法人民間司法改革基金會備份。
